臺灣臺中地方法院民事判決
110年度訴字第2164號
原      告  吳宗翰


訴訟代理人  趙常皓律師
            陳琮涼律師
複  代理人  李思怡律師
被      告  李永行

訴訟代理人  張晉豪律師
上列當事人間請求返還投資款等事件，本院於民國111年1月3日
言詞辯論終結，判決如下：
    主    文
原告之訴及假執行之聲請均駁回。
訴訟費用由原告負擔。
　　事實及理由
壹、原告主張：兩造於民國105年12月間達成投資協議，約定伊
    投資被告為負責人之入目三分有限公司（下稱入目公司），
    金額為新臺幣（下同）100萬元，伊業於105年12月6日依約
    交付該投資款項，兩造並於107年8月1日補簽立入股協議書
    （下稱系爭協議書）。依系爭協議書第2條約定，伊投資金
    額占入目公司資本10%；另依系爭協議書第8條約定，被告應
    無償提供伊使用位在臺中市○區○○路00○0號黑石洞商場之A6
    商鋪，並優惠承租同商場A22商鋪。然被告迄今仍未辦理入
    目公司股權變更登記程序，使伊取得入目公司10%之股權，
    且亦未提供伊無償使用A6商鋪及優惠承租A22商鋪。經以律
    師函催告被告履行未果，爰依民法第229條第2項、第254條
    及第259條之規定，解除系爭投資契約，被告應返還100萬元
    等語。並聲明：一、被告應給付原告100萬元，及自105年12
    月6日起至清償日止，按年息5%計算之利息。二、願供擔保
    ，請准宣告假執行。
貳、被告則以：原告為黑石洞商場之承租店家，明知黑石洞商場
    並未成立公司，且依系爭協議書第1條約定，可見原告係投
    資黑石洞商場，與入目公司無涉，兩造從未有投資入目公司
    之合意，原告請求入股入目公司10%之股權顯屬無據。另黑
    石洞商場之A6商鋪每月租金為5萬元，伊已無償提供原告使
    用，而A22商鋪（內有3格攤位）租金原為每月6萬元，原告
    承租每月36,000元，比對相對應之A20商鋪（內有2格攤位）
    每月租金為4萬元，顯然原告已優惠承租A22商鋪。兩造約定
    投資協議迄今，原告未曾要求登記入目公司股權，現因黑石
    洞商場人潮減少出現虧損，原告方為如此主張，自無理由。
    若原告解除契約有理由，則原告自106年10月至110年11月已
    無償使用A6商鋪，獲有利益260萬元；自106年6月至110年4
    月優惠承租A22商鋪獲有利益1,128,000元；自110年5月至11
    0年9月加租A23商鋪享有優惠租金18萬元，共獲有租金利益3
    ,908,000元，亦應返還上開所獲取之利益回復原狀，爰為抵
    銷抗辯等語，資為答辯。並聲明：一、如主文第1項所示。
    二、如受不利判決，願供擔保請准宣告免為假執行。
參、兩造經法院整理並簡化爭點（配合判決書之製作，於不影響
    爭點要旨下，依爭點論述順序整理內容或調整部分文字用語
    ），其結果如下（見本院卷第218頁至第219頁）：
一、不爭執事項：
（一）兩造合意投資金額為100萬元，並於107年8月1日補簽立系
      爭協議書。
（二）原告於105年12月6日交付100萬元予被告。
（三）原告承租黑石洞商場A4、A6商鋪，月租金為5萬元。
（四）原告承租黑石洞商場A22、A23商鋪月租金為46,000元。
二、爭點：
（一）兩造簽立系爭協議書之投資標的為黑石洞商場，抑或入目
      公司？
（二）被告有無履行無償提供原告使用A6商鋪及優惠承租A22商
      場之約定？
（三）原告以被告未依約辦理入目公司股權變更登記，及未無償
      提供A6商鋪使用及優惠承租A22商鋪之事由解除系爭投資
      協議有無理由？
（四）若原告解除契約有理由，則被告為抵銷抗辯有無理由？
肆、得心證之理由：
一、按當事人主張有利於己之事實者，就其事實有舉證之責任，
    但法律別有規定，或依其情形顯失公平者，不在此限，民事
    訴訟法第277條定有明文。故主張權利存在之人，應就權利
    發生要件事實負舉證責任，如主張權利存在之人就該事實已
    負舉證之責，始由抗辯權利不存在之人就權利障礙、排除或
    消滅之要件事實負舉證之責，此乃舉證責任分配之一般原則
    。本件原告主張被告未履行系爭協議書之約定，辦理入目公
    司股權變更登記、無償提供A6商鋪使用及優惠承租A22商鋪
    等情，既為被告所否認，並以前詞置辯，是原告自應就此有
    利於己之事實負舉證責任。經查：
（一）兩造合意投資者為黑石洞商場
　１、原告主張其所投資者為入目公司，業經提出系爭協議書為
      證（見本院卷第19頁至第21頁），並以系爭協議書部分用
      語為「公司」「公司法」為據（見本院卷第73頁至第75頁
      ）。惟按解釋當事人之契約，應以當事人立約當時之真意
      為準，而真意何在，又應以過去事實及其他一切證據資料
      為斷定之標準，不能拘泥文字致失真意。是解釋意思表示
      ，應於文義上及論理上詳為推求，以探求當事人立約時之
      真意，並通觀全文，斟酌訂約當時及過去之事實、交易上
      之習慣等其他一切證據資料，本於經驗法則及誠信原則，
      從該意思表示所根基之原因事實、主要目的、經濟價值、
      社會客觀認知及當事人所欲表示之法律效果，作全盤之觀
      察，以為判斷之基礎，不能徒拘泥字面或截取一二語，任
      意推解致失其真意（最高法院99年度台上字第1421號判決
      意旨參照）。觀諸系爭協議書第1條即明文約定：「乙方
      （即原告）自願入股甲方（即被告）位於臺中市○區○○路0
      0○0號之黑石洞商場。」等語，已明確記載投資標的之名
      稱並以地址特定，顯然兩造所約定之投資項目為位在臺中
      市○區○○路00○0號之黑石洞商場明確。而系爭協議書第2條
      約定：「甲方（即被告）占公司資本的90%，乙方（即原
      告）出資額100萬元，占公司資本的10%。」等語，雖提及
      「公司」之用語，應係明確界定原告所出資之金額及投資
      占比之意，核與原告所投資之金額相符（見不爭執事項二
      ）。參以系爭協議書第8條約定：「無償供乙方使用商場
      之A6商鋪，並以優惠價格承租A22商鋪供其使用，但乙方
      應盡善良管理人之責任」等語，均僅涉及黑石洞商場內之
      商鋪承租事項，並無牽涉入目公司之權利義務事項。至系
      爭協議書其他條、項之約定，內容大略以約定兩造投資之
      一切事務，如欲修改、變更或終止系爭協議書，或違約之
      責任與義務事項，均應合於公司法等國家相關法規之約定
      ，且兩造所負擔之責任各以出資額為限。遍查系爭協議書
      內容均未提及入目公司，或以入目公司為投資標的等相關
      文字之記載，且亦僅有兩造簽名於上，顯然系爭協議書之
      權利義務均與入目公司無涉，已難認原告所述為真。佐以
      原告寄發解除契約表示之律師函及存證信函之地址（見本
      院卷第23頁至第32頁），係與系爭協議書第1條約定所載
      相同之黑石洞商場地址，亦與入目公司無涉，益證原告投
      資之真意應屬黑石洞商場，並非入目公司。
　２、原告雖另提出黑石洞商場A4商鋪（租賃期間：105年6月1日
      至110年4月30日）、A22商鋪（租賃期間：106年6月1日至
      110年4月30日）、A4及A6商鋪（租賃期間：110年5月1日
      至110年11月30日）、A22及A23商鋪（租賃期間：110年5
      月1日至111年4月30日）之租賃契約（見本院卷第81頁至
      第123頁），並以簽約者為入目公司之名義，主張其所投
      資者為入目公司云云。然查，此為入目公司與黑石洞商場
      各商鋪之租賃契約，核與兩造所約定之投資項目無涉，難
      以佐證原告之論據。況觀諸上開租賃契約之內容，除明文
      約定租期及每月租金，另著重於承租黑石洞商場之商家，
      應遵守黑石洞商場管理規範之意旨，均未提及入目公司之
      權利義務，而立契約書人欄所載入目三分公司，係以管理
      者名義簽約，且以黑石洞商場之地址書寫於上，顯然入目
      公司與黑石洞商場並非同一，黑石洞商場僅為入目公司管
      理事業之一，入目公司以黑石洞商場之管理者地位，與各
      承租之商家簽立租賃契約，亦與常理相符，要無以各該租
      賃契約由入目公司簽立，即認原告所投資者為入目公司，
      自不足為原告有利之認定。
　３、稽之證人即黑石洞商場合夥股東吳仁德證述略以：伊與被
      告認識20幾年，為朋友及合夥股東之關係，伊與被告一起
      改建黑石洞商場，而原告為黑石洞商場前身即新宿商場之
      租客。伊與被告接手黑石洞商場後，原告覺得我們改造後
      的商場很成功，原告遂主動向我們表示要投資黑石洞商場
      ，原告便以出資100萬之投資款入股黑石洞商場10%股份，
      盈餘、虧損均以10%計算，兩造並簽立系爭協議書，簽約
      時伊也有在場。伊與被告當初只是單純想要投資黑石洞商
      場，並無成立公司的意思，原告於簽立系爭協議書時，並
      不知道有入目公司，且被告也是以其個人名義與原告簽約
      ，原告投資的標的就是黑石洞商場。系爭協議書是從網路
      上下載的版本，兩造僅是房東與租客關係，沒有特別修正
      用字，簽立系爭協議書重點不會放在「公司」部分，而是
      著重在「無償使用」「違約退款100萬元」部分，原告也
      確實是要投資黑石洞商場，故系爭協議書中的「公司」即
      是指黑石洞商場。而之所以會以入目公司簽約，是因商場
      、租客都要報稅，稅金也會比較便宜所以才這樣做，且原
      告也有參與黑石洞商場營收對帳，兩造對於黑石洞商場目
      前仍虧損均知悉。另黑石洞商場A6商鋪目前與A4商鋪打通
      ，作為販售內衣商品，並沒有轉租給他人。而黑石洞商場
      A22、A23商鋪，及外面騎樓部分，目前亦由原告承租，租
      金為每月46,000元，而另一側相對應的A20、A21商鋪，及
      外面騎樓部分，租金則為每月62,000元，且原告所承租之
      A22、A23商鋪面積也比A20、A21商鋪大一些，常理而言A2
      2、A23商鋪之租金會比A20、A21商鋪更高，故原告確實已
      經優惠承租A22商鋪，且至今仍有優惠等語（見本院卷第1
      45頁至第155頁），並提出黑石洞商場A20、A21商鋪之店
      家租賃契約書影本供參（見本院卷第159頁至第167頁）。
　４、足見原告身為黑石洞商場之租客，其為共享黑石洞商場之
      獲利，而與被告協議投資事項，兩造簽立系爭協議書時投
      資標的之真意，應為黑石洞商場。系爭協議書之用語雖有
      「公司」「公司法」等語，為兩造未有法律專業而未一併
      修改之故，僅著重於投資金額、無償使用及優惠承租商鋪
      之部分，以明確投資黑石洞商場原告所得享有之利益，經
      核與常情相符。而為達節稅效果而以入目公司名義簽約，
      亦未有牽強之處，顯然證人上開證述，自可採信。復觀諸
      原告提出之107年11月、108年2月之單月試算表（見本院
      卷第209頁、第211頁）之對帳內容，可見均為A1至A23之
      租賃收入、保證金及相關水電、修繕雜費，核屬黑石洞商
      場之對帳資料，內容亦與入目公司無涉，堪認兩造投資之
      標的確為黑石洞商場無誤。
　５、從而，兩造簽立系爭協議書之投資標的為黑石洞商場，並
      非入目公司，則原告主張被告違反系爭入股協議書第2條
      之約定，未依約辦理入目公司股權變更登記，並以此為解
      除系爭協議書之事由，顯非可採。
（二）原告已無償使用並優惠承租黑石洞商場A6、A22商鋪
　１、參諸原告提出訴外人即其配偶劉詩婷承租黑石洞商場A4商
      鋪之租賃契約（見本院卷第81頁至第91頁），可見每月租
      金為5萬元。佐以原告後續再承租A4及A6商鋪之租賃契約
      （見本院卷第105頁），所載租金每月亦為5萬元，此亦為
      兩造所不爭執（見不爭執事項三），顯見被告已無償提供
      A6商鋪予原告使用。另原告曾單獨承租A22商鋪，可見租
      金為每月36,000元，而其後續再承租A22、A23商鋪租金則
      為每月46,000元（見本院卷第93頁至第103頁、第115頁至
      第123頁），此亦為兩造所不爭執（見不爭執事項四）。
      依證人吳仁德提出位在A22、A23商鋪另一側相對應A20、A
      21商鋪之店家租賃契約（見本院卷第159頁至第167頁），
      其上所載之租金為每月62,000元，經與原告承租A22、A23
      商鋪之每月租金46,000元相比，顯然租金亦有優惠，且比
      對A22、A23、A21、A20商鋪示意圖（見本院卷第167頁）
      ，確屬相對應之位置而無明顯之格局差異，則原告確實已
      優惠承租A22商鋪，其所為之主張自難憑採。
　２、原告雖提出其與訴外人即黑石洞商場之A7、A9商鋪承租人
      陳玉茹之對話紀錄為證（見本院卷第199頁），表明陳玉
      茹承租之租金僅為每月4萬元，以此反推其並非無償使用A
      6商鋪云云。然觀諸原告提出之黑石洞商場商鋪分區圖（
      見本院卷第197頁），顯然A7、A9商鋪並非與A4、A6商鋪
      為得相互對應之位置，則因各商鋪位置之逛街動線、商品
      擺設之方便性等因素，自有租金上之差異，難以此相互比
      擬。另證人吳仁德亦證述：黑石洞商場租客流動性很高，
      租約僅1年且租金也會有所變動，現在商鋪出租之行情亦
      有下降等語（見本院卷第150頁至第151頁），則A7、A9商
      鋪承租時之租金行情，並非必然與原告承租時之行情相符
      ，顯無從互為比較，難為原告有利之認定。至原告另主張
      其每月均有交付A6商鋪之水、電費，以此證明並非無償使
      用云云。然被告確已依約供原告無償使用A6商鋪，已如前
      述，原告已未繳納使用之租金，自屬無償使用之性質，原
      告既有使用A6商鋪之事實，自行繳納為數甚少之水、電費
      用亦屬合理，自不得以此主張為有償使用，原告主張，自
      屬無據。
　３、從而，被告已提供原告無償使用A6商鋪，且優惠承租A22商
      鋪，已履行系爭協議書第8條之約定，原告以此為由主張
      解除系爭協議書之約定，核無可取。至原告另聲請劉詩婷
      到庭，欲證明兩造所簽立系爭協議書之投資標的及事後接
      洽租賃之事實。然原告並未舉證證明劉詩婷於兩造簽立系
      爭協議書在場之事實（見本院卷第218頁），且本件之爭
      點，業有系爭協議書及卷附之租賃契約可佐，並經本院認
      定如前，核無通知劉詩婷到庭作證之必要。
二、從而，本件原告以被告未依約辦理入目公司股權變更登記，
    及未無償提供A6商鋪及優惠承租A22商鋪為由，主張解除系
    爭協議書之約定，自屬無據。又本件原告解除系爭協議書之
    約定既非適法，則無再為審究被告主張抵銷抗辯有無理由，
    附此說明。
伍、綜上所述，原告本於民法第229條第2項、第254條及第259條
    之規定，請求被告給付如聲明所示之本息，為無理由，應予
    駁回。原告之訴既經駁回，其假執行之聲請已失所附麗，應
    併予駁回。
陸、本件事證已臻明確，兩造其餘提出之攻擊、防禦方法及證據
    ，經核與判決結果皆不生影響，爰不一一論述，附此敘明。
柒、訴訟費用負擔之依據：民事訴訟法第78條。
中　　華　　民　　國　　111 　年　　1 　　月　 　28　 日
                  民事第三庭　法  官  劉承翰
以上正本係照原本作成。
如對本判決上訴，須於判決送達後20日內向本院提起上訴狀；如
委任律師提起上訴，應一併繳納上訴審裁判費。　　　　　　
中　　華　　民　　國　　111 　年　　1 　　月　　28　　日
　　　　　　　　　            書記官  蔡昀潔